ACORDAO-COMPLETO-2386758

ACÓRDÃO 8017/2020 ATA 24/2020 - PRIMEIRA CÂMARA

VISTOS, relatados e discutidos estes autos de recurso de reconsideração interposto pela Empresa Brasileira de Correios e Telégrafos (ECT) contra o Acórdão 6343/2019-TCU-Primeira Câmara.
ACORDAM os Ministros do Tribunal de Contas da União, reunidos em sessão da Primeira Câmara, ante as razões expostas pelo relator e com fundamento nos artigos 32, inciso I, e 33 da Lei 8.443/1992, em: 
9.1. conhecer do recurso de reconsideração para, no mérito, negar-lhe provimento;
9.2. dar ciência dessa deliberação à recorrente e aos responsáveis.

Recurso de reconsideração em tomada de contas especial.

Primeira Câmara

Empresa Brasileira de Correios e Telégrafos.

3. Interessados/Responsáveis/Recorrentes:
3.1. Responsáveis: Edilson Robles Louzada (XXX.754.831-XX); Luiz Berber Costa (XXX.528.096-XX)
3.2. Recorrente: Empresa Brasileira de Correios e Telégrafos (34.028.316/0001-03).

13.1. Ministros presentes: Benjamin Zymler (na Presidência), Walton Alencar Rodrigues (Relator), Bruno Dantas e Vital do Rêgo.
13.2. Ministros-Substitutos presentes: Augusto Sherman Cavalcanti e Weder de Oliveira.

WALTON ALENCAR RODRIGUES

Ministro Bruno Dantas.

Adoto, como relatório, instrução elaborada pela Secretaria de Recursos, com a qual anuiu o MPTCU (peças 54-56) :
INTRODUÇÃO
1.	Trata-se de recurso de reconsideração (peça 42) interposto pela Empresa Brasileira de Correios e Telégrafos (ECT) , contra o Acórdão 6343/2019-TCU-Primeira Câmara, rel. Ministro BRUNO DANTAS (peça 32) . A deliberação recorrida apresenta o seguinte teor:
Os Ministros do Tribunal de Contas da União ACORDAM, por unanimidade, com fundamento nos arts. 1º, inciso I, 16, inciso II, 18 e 23, inciso II, da Lei 8.443/1992, c/c os arts. 1º, inciso I, 143, inciso I, alínea "a", 208 e 214, inciso II, do Regimento Interno/TCU, em julgar regulares com ressalva as contas dos responsáveis indicados no item 1.1, dando-lhes quitação, e em dar ciência deste acórdão, juntamente com a instrução (peça 29) , à unidade jurisdicionada e aos responsáveis, de acordo com os pareceres emitidos nos autos.
1. Processo TC-Processo 007.630/2016-6 (TOMADA DE CONTAS ESPECIAL) 
	1.1. Responsáveis: Edilson Robles Louzada (XXX.754.831-XX) ; Luiz Berber Costa (XXX.528.096-XX) 
	1.2. Órgão/Entidade: Empresa Brasileira de Correios e Telégrafos
	1.3. Relator: Ministro Bruno Dantas
	1.4. Representante do Ministério Público: Procurador Júlio Marcelo de Oliveira
	1.5. Unidade Técnica: Secretaria de Infraestrutura Hídrica, de Comunicações e de Mineração (SeinfraCOM) .
	1.6. Representação legal: Tiago Pugsley (25466/OAB-DF) e outros, representando Edilson Robles Louzada. 
	1.7. Determinações/Recomendações/Orientações: não há.
HISTÓRICO 
2.	Cuidam os autos de tomada de contas especial (TCE) instaurada pela ECT, em desfavor dos Srs. Edilson Robles Louzada (CPF XXX.754.831-XX) e Luiz Berber Costa (CPF XXX.528.096-XX) , ex-empregados públicos da entidade, em razão de prejuízos, no montante original R$ 53.910,93, acarretados por deficiências no projeto de execução da obra de construção do Centro de Tratamento de Cartas de Santo Amaro/SP ("CTC Santo Amaro") .
2.1.	Os aludidos responsáveis foram citados (peças 15-16) , na qualidade de coordenadores técnicos, em virtude de deficiências na gestão do Contrato 11.110/2002, celebrado com a empresa Luis Antônio Reis Arquitetura, que propiciaram as seguintes irregularidades:  
Tabela 1 - Irregularidades - dano ao erário
	Irregularidades 
	Valor original
	Data da ocorrência

	Multas não aplicadas diante das falhas/deficiências do projeto de execução da obra de construção do CTC Santo Amaro
	R$ 30.533,76
	19/1/2003

	Importância paga pela ECT para a substituição parcial da rede de gás liquefeito de petróleo (GLP) 
	R$ 23.377,17
	23/11/2004

2.2.	Por ocasião do exame do mérito (peça 29) , a unidade técnica concluiu que os débitos retratados na TCE encaminhada pela ECT não restaram configurados, embora tenham ocorrido deficiências na gestão do Contrato 11.110/2002.
2.3.	Em concordância com tal entendimento, esta Corte de Contas, por meio do Acórdão 6343/2019-TCU-Primeira Câmara, rel. Ministro BRUNO DANTAS, deliberou pela regularidade com ressalva das contas dos responsáveis, dando-lhes quitação. 
EXAME DE ADMISSIBILIDADE
3. 	Reitera-se o exame preliminar de admissibilidade (peça 43) , acolhido por despacho do Relator, Ministro WALTON ALENCAR RODRIGUES, que conheceu do recurso, com a atribuição de efeito suspensivo ao caput do Acórdão 6343/2019-TCU-Primeira Câmara (peça 46) .
EXAME TÉCNICO
4.	Delimitação
4.1.	Constitui objeto do presente recurso definir se houve ou não dano ao erário.
5.	Existência de dano ao erário
5.1.	A recorrente apresenta a tese de que os Srs. Edilson Robles Louzada e Luiz Berber Costa teriam dado causa a ocorrência de dano ao erário em virtude da substituição parcial da rede de GLP, e da não aplicação de multas à empresa contratada no bojo do Contrato 11.110/2002, tendo, para isso, aduzido a seguinte argumentação (peça 42, p. 5-11) :
	a) a própria unidade técnica, à peça 29, teria reconhecido a ocorrência de falha na gestão do contrato por parte dos aludidos ex-empregados da ECT (peça 42, p. 7) ;
	b) estaria evidenciado nos autos a desnecessidade de aumento dos custos (substituição parcial da rede de GLP) acaso tivesse sido constatada a existência de rede pública subterrânea de distribuição de gás, e aplicada solução técnica adequada pelos responsáveis (peça 42, p. 8-9) ;
	c) o fato de os ex-funcionários incumbidos da gestão contratual não terem se beneficiado não afasta sua responsabilidade pelo débito (peça 42, p. 8) ;
	d) não poderia o administrador, no âmbito da execução contratual, desvincular-se da aplicação das penalidades quando advindo de fato gerador para sua aplicação, sob pena de responsabilização (peça 42, p. 9-10) ; e
	e) ambos os responsáveis teriam ciência de sua responsabilidade, além de que teriam assumido o risco por suas condutas ao não aplicar as multas previstas contratualmente (peça 42, p. 10) .
	Análise:
5.2.	Não merece prosperar a tese da recorrente. Com efeito, em que pese restar patente a responsabilidade dos Srs. Edilson Robles Louzada e Luiz Berber Costa pela ocorrência de falhas na gestão do Contrato 11.110/2002, não se mostra adequada a condenação em débito desses no bojo desta TCE, haja vista as circunstâncias do caso concreto. Senão, veja-se.
5.3.	Quanto à importância paga pela ECT para a substituição parcial da rede de gás liquefeito de petróleo (GLP) no valor histórico de R$ 23.377,17, há que se reconhecer que tal dispêndio adveio no seguinte contexto fático abordado em parecer técnico da ECT (peça 4, p. 297) :
	a) à época da concretização do projeto executivo, foi prevista a utilização de botijão de gás tipo GLP;
	b) após executada a infraestrutura do projeto, verificou-se a existência de rede de gás natural da Comgás, conforme comunicado pela contratada à ECT em 10/2/2004 (CL.60.4010.04.180A) , após consulta àquela concessionária;
	c) para a ECT, o uso da rede pública era mais vantajosa, tendo em vista que não seria necessária a contratação de fornecimento de gás de botijão, e atenuaria o risco de acidentes decorrentes do uso da infraestrutura de gás GLP.
5.4.	Como se vê, a infraestrutura do projeto já estava executada conforme previsto quando se descobriu a existência de rede de gás natural da Comgás, de modo que não há como se falar em dano ao erário neste caso. Acaso tenha ocorrido erro na concepção do projeto executivo, esse configuraria irregularidade ou impropriedade, sem a imputação de débito. Obtempera-se, nesse ponto, que não havia necessidade premente de troca de solução mais vantajosa, tendo a empresa pública, dentro da esfera de discricionariedade, optado pela substituição parcial da rede de gás liquefeito.
5.5.	No evento em apreço, a solução não adotada representa baixa materialidade frente ao montante total do Contrato 606/2002 (peça 2, p. 231-267) . Com efeito, em um universo de R$ 29.351.925,02, a falha ocasionou gasto na ordem de R$ 23.377,17, ou seja, aproximadamente 0,08%. Desse modo, reputa-se tal falha insuficientemente grave para ensejar a multa do art. 58 da Lei 8443/1992, considerando-se, ainda, a incidência de prescrição da pretensão punitiva por parte desta Corte de Contas (prazo decenal - fato gerador em 2004 e citação em 2016 - peças 15-18) .
5.6.	Em relação às multas não aplicadas diante das falhas/deficiências do projeto de execução da obra de construção do CTC Santo Amaro, deve-se registrar que a aplicação de multa à empresa pela Administração Pública, quando verificada a ocorrência de infração especificada em contrato, configura obrigação e não faculdade do gestor (Acórdão 2445/2012-TCU-Plenário, rel. Ministro RAIMUNDO CARREIRO) .
5.7.	Entretanto, a conduta de não adotar providências com vistas a aplicar multas à empresa contratada não significa que tal irregularidade tenha como nexo de causalidade a ocorrência de prejuízo ao erário. Decerto, ainda que os responsáveis tivessem adotado medidas para apenar a empresa contratada, isso teria que ser feito por meio de processo administrativo (Lei 9784/1999) com a garantia à ampla defesa e contraditório. Ou seja, não haveria como prever que a decisão final da autoridade da empresa pública seria pela aplicação da multa ou mesmo precisar o valor da sanção (gradação da multa - Cláusula Décima Quinta do Contrato 606/2002 - peça 2, p. 252-255) , sob pena de incorrer em prejulgamento de tese.
5.8.	Vislumbra-se, pois, que a presente TCE careceu de, pelo menos um dos pressupostos para desenvolvimento válido e regular do processo, consoante art. 5º da Instrução Normativa TCU 71/2012, mormente no que tange ao inciso IV deste comando, que, em suma, trata da necessidade de evidenciação da relação entre a situação que teria dado origem ao dano ou indício de dano e a conduta da pessoa supostamente responsável pelo dever de ressarcir os cofres públicos.
5.9.	Demais disso, os pressupostos da aplicação da cláusula penal nos contratos possuem natureza sancionatória e não indenizatória (caso de dano ao erário) . Ora, como indenizar os cofres de entidade pública por algo que sequer ocorreu (fato gerador: aplicação de multa pela ECT) . Nesse ponto, estar-se-ia diante de enriquecimento sem causa da União. 
5.10.	Acaso se pretendesse a apenação da empresa, a ECT dever-se-ia adotar os ditames dos arts. 56 e 86 da Lei 8666/1993 (garantia prevista em contrato e sanção contratual - administrativamente ou judicialmente) , desde que haja o devido processo legal para se decidir pela multa, fato que neste momento revelar-se-ia infrutífero no âmbito administrativo, salvo comprovada má-fé (decadência administrativa - Lei 9784/1999) . 
5.11.	Por derradeiro, há que se reconhecer que a irregularidade (falhas na gestão contratual) de fato ocorreu, o que poderia ensejar a aplicação de multa com base no art. 58 da Lei 8.443/1992. Ocorre que, a exemplo da irregularidade relativa à rede de gás liquefeito, o valor aventado de multa (que não configura débito) seria de R$ 30.533,76, valor de baixa materialidade (aproximados 0,1%) frente ao Contrato 606/2002 (R$ 29.351.925,02) , tal fato não se revela grave a ponto de ensejar o julgamento pela irregularidade das contas, além de que se encontra prescrita a pretensão punitiva do TCU.
5.12.	De todo modo, em que pese a ocorrência de falhas na gestão contratual, ante a baixa materialidade (R$ 53.910,93 - 0,18% de R$ 29.351.925,02) das irregularidades objeto de citação no bojo desta TCE, deve-se, com base nos princípios da insignificância, da racionalidade administrativa e da economia processual, julgar regulares com ressalva as contas dos responsáveis, em linha com diversos precedentes nesse mesmo sentido (Acórdão 2535/2012-TCU-Primeira Câmara, rel. Ministra ANA ARRAES, 12364/2016-TCU-2ª Câmara, rel. Ministro VITAL DO RÊGO, 11943/2016-TCU-2ª Câmara, rel. Ministro RAIMUNDO CARREIRO, 9453/2017-TCU-2ª Câmara, rel. Ministro AROLDO CEDRAZ, 2096/2018-TCU-Plenário, rel. Ministro VITAL DO RÊGO, 1283/2019-TCU-2ª Câmara, rel. Ministra ANA ARRAES, 4.127/2019-TCU-1ª Câmara, e 4519/2019- TCU-1ª Câmara, rel. Ministro BRUNO DANTAS) .
5.13.	Em face do exposto, propõe-se rejeitar a tese da recorrente.
CONCLUSÃO
6.		Das análises anteriores, conclui-se pelo não provimento do recurso e manutenção do integral teor do acórdão recorrido, haja vista que as irregularidades objeto de citação não são associadas à conduta danosa ao erário, bem como em virtude da baixa materialidade (0,18%) das repercussões das falhas na gestão contratual (R$ 53.910,93) frente ao valor do contrato gerido (R$ 29.351.925,02) .
PROPOSTA DE ENCAMINHAMENTO
7.	Ante todo o exposto, submete-se à consideração superior a presente análise do recurso de reconsideração interposto pela Empresa Brasileira de Correios e Telégrafos, propondo-se, com fundamento no art. 32, inciso I, e 33, da Lei 8443/1992:
a) 	conhecer do recurso e, no mérito, negar-lhe provimento; e
b)	 dar ciência da deliberação que vier a ser adotada à recorrente, à Controladoria-Geral da União, e aos demais interessados.

Gustavo Esperança Vieira (212756/OAB-SP) e outros, Tiago Pugsley (25466/OAB-DF) e outros.

Procurador Júlio Marcelo de Oliveira.

Tomada de contas especial. Obra de construção CTC "Santo Amaro/SP". Deficiências no projeto de execução. Contas regulares com ressalva. Recurso de reconsideração. Conhecimento. não provimento.

TOMADA DE CONTAS ESPECIAL (TCE)

Secretaria de Recursos (SERUR); Secretaria de Infraestrutura Hídrica, de Comunicações e de Mineração (SeinfraCOM).

Trata-se de recurso de reconsideração interposto pela Empresa Brasileira de Correios e Telégrafos (ECT) contra o Acórdão 6343/2019-TCU-Primeira Câmara, que julgou regulares com ressalva as contas de Edilson Robles Louzada e Luiz Berber Costa, ex-empregados da empresa.
	A tomada de contas especial que resultou no acórdão recorrido concluiu que as deficiências no projeto executivo da obra de construção do Centro de Tratamento de Cartas de Santo Amaro/SP ("CTC Santo Amaro") não ocasionaram dano ao Erário.
	A recorrente alega que os responsáveis, coordenadores técnicos do contrato, causaram prejuízos à ECT em virtude de a empresa contratada não ter considerado a rede de gás natural existente, demandando a substituição parcial da rede de GLP prevista, bem como da não aplicação de multas à contratada pelas falhas incorridas.
	A unidade técnica e o MPTCU concluíram pelo conhecimento e não provimento do recurso. 
	Conheço do pedido por preencher os requisitos de admissibilidade e, quanto ao mérito, acolho os pareceres constantes dos autos como razões de decidir.
	A imputação de débito aos gestores do contrato em valor correspondente às multas que deixaram de ser aplicadas à empresa que fez o projeto executivo carece de razoabilidade, tendo em vista que a sanção não tem caráter indenizatório. 
	A punição de eventual omissão, mediante aplicação da multa prevista no artigo 58 da Lei 8.443/1992, restou prejudicada pela prescrição da pretensão punitiva. 
	No que se refere à substituição de parte da infraestrutura para fornecimento de gás, a decisão recorrida demonstrou que a contratada apenas teve conhecimento da rede de gás natural quando parte das obras já havia sido executada. 
	Em que pese ser possível reconhecer a falha, a ECT optou por executar o restante de forma diversa da prevista no projeto, por considerar o aproveitamento da infraestrutura existente mais vantajoso e seguro. Os serviços previstos no projeto foram pagos e executados. 
	Ademais, ponderou-se o valor irrisório do erro de projeto decorrente da não identificação da rede de gás natural, correspondente a R$ 23.377,17 e 0,08% do valor da obra, para afastar, definitivamente, a ocorrência de dano ao Erário. 
	Dessa forma, não existem elementos capazes de alterar a decisão recorrida e deve ser negado provimento ao recurso de reconsideração
	Feitas essas considerações, voto para que o Tribunal adote a minuta de acórdão que submeto à apreciação do Colegiado.
TCU, Sala das Sessões Ministro Luciano Brandão Alves de Souza, em 21 de julho de 2020.
WALTON ALENCAR RODRIGUES 
Relator